臺灣高等法院民事判決
109年度勞上字第49號
上  訴  人  永和膠業廠有限公司

法定代理人  鄭智銘  


訴訟代理人  陳佳瑤律師
            李嘉泰律師
            葉昱廷律師
被上訴人    鄭智仁  
訴訟代理人  張立業律師
複代理人    黃博聖律師
訴訟代理人  段誠綱律師
上列當事人間請求給付薪資事件，上訴人對於中華民國108年11
月7日臺灣新北地方法院108年度勞訴字第44號第一審判決提起上
訴，本院於109年9月8日言詞辯論終結，判決如下：
    主      文
上訴駁回。
第二審訴訟費用由上訴人負擔。
    事實及理由
一、被上訴人起訴主張：上訴人公司於民國（下同）65年6月30
    日設立，主要經營橡膠製造加工買賣出口等業務。伊於72年
    間退伍後即受僱於上訴人公司擔任廠長，雖無書面勞動契約
    ，然兩造約定每月薪資新臺幣（下同）12萬元（下稱系爭勞
    動契約）。詎上訴人自105年6月起無端扣減伊薪資，經伊就
    105年6月起至106年2月份遭扣減之薪資提起訴訟，原法院以
    105年度板勞簡字第59號、106年度勞簡上字第17號判決認兩
    造間存有系爭勞動契約，上訴人應給付不當扣減之薪資合計
    43萬4,870元確定在案。上訴人公司復於106年6月9日以伊無
    故曠職為由非法終止系爭勞動契約，並停止給付薪資，經伊
    提起確認僱傭關係存在事件之訴訟，亦經本院以107年度勞
    上字第65號判決認上訴人解僱違法，兩造間僱傭關係仍存在
    ，是伊得依兩造間之系爭勞動契約，請求上訴人給付自106
    年3至6月間不當扣減伊薪資，及自106年6月9日迄今之薪資
    合計237萬2,500元。又上訴人所為終止系爭勞動契約之意思
    表示違法，兩造間僱傭關係未因終止而消滅，然上訴人一再
    抗辯已合法終止僱傭關係，預示拒絕受領伊之勞務給付，且
    將來亦有不履行應給付伊薪資義務之虞，伊就未到期之薪資
    自有預為請求之必要。爰請求上訴人應自107年1月起至復職
    日止，按月於翌月之1日給付薪資12萬元，各期給付並分別
    自當月1日起至清償日止按週年利率5％計算之利息。並依系
    爭勞動契約之法律關係，求為判命：㈠上訴人應給付被上訴
    人237萬2,500元，及自起訴狀繕本送達翌日起至清償日止，
    按週年利率5％計算之利息。㈡上訴人應自108年1月1日起至准
    許被上訴人復職之日止，按月於翌月1日給付被上訴人12萬
    元，及各期給付分別自當月1日起至清償日止，按週年利率5
    ％計算之利息。㈢被上訴人願供擔保，請准宣告假執行。
二、上訴人則以：上訴人公司因遭日韓美妝襲台衝擊，成本節節
    高升且訂單減少而連年虧損，員工亦因長期遭被上訴人一家
    提告、騷擾而紛紛離職，復遭新北市政府環境保護局裁罰，
    致無法經營，遂於107年1月5日對外向往來廠商及員工為停
    業聲明之公告，並於公司內部公佈欄張貼剩餘員工之工作末
    日為107年3月8日。被上訴人於另案刑事自訴案件中提出上
    訴人公司停業聲明，並自承107年3月7日有進入上訴人公司
    ，可見被上訴人已知悉上情。況勞動基準法（下稱勞基法）
    第11條第1款所規定之歇業，僅須公司事實上歇業，勞工無
    法再提供勞務即屬之，不以辦歇業登記為必要，更無區分停
    業之原因，而有不同之法律效果。上訴人為前開停業聲明及
    公告後，被上訴人已於107年3月8日離職，且上訴人已無生
    產任何產品而無續行業務。上訴人已依勞基法第11條第1款
    規定，對被上訴人為終止系爭勞動契約之意思表示，兩造間
    系爭勞動契約既經終止，被上訴人請求107年3月後每月薪資
    12萬元，於法無據等語，資為抗辯。
三、原審判決上訴人應給付237萬2,500元，及自108年1月24日起
    至清償日止，按週年利率百分之五計算之利息；及自108年1
    月1日起至准許被上訴人復職之日止，按月於翌月1日給付12
    萬元，及各期給付分別自當月2日起至清償日止，按週年利
    率百分之五計算之利息(上訴人就其敗訴部分提起上訴；被
    上訴人就其敗訴部分未提起上訴，已確定)。
　　上訴人補陳：本件應無受前案既判力遮斷效力所及。伊已依
    勞基法第11條第1款規定，對被上訴人為終止勞動契約之意
    思表示，系爭勞動契約已經合法終止。另案刑事判決並沒有
    認定伊法定代理人甲○○所為的停業行為是非法停業。伊是以
    停業事由來終止兩造間的僱傭關係，只要公司事實上有歇業
    的行為，就可以依法向員工終止勞雇契約。伊另於108年12
    月5日以國史館郵局第844號存證信函（下稱系爭存證信函）
    ，以勞基法第11條與第16條規定，向被上訴人表示自其收受
    系爭存證信函後30日終止兩造間之僱傭關係，有依法進行預
    告期間，被上訴人亦於108年12月11日收受，被上訴人請求
    上訴人按月給付12萬元為無理由。伊並非為逃避給付退休金
    責任方辦理停業，縱伊決議停業程序有瑕疵，亦非可認伊係
    為故意不當資遣被上訴人。伊目前並無具體復業計畫，堪認
    上訴人公司已處於事實上歇業狀態。依民法第52條第4項規
    定，被上訴人因利益迴避規定而不得加入表決後，上訴人公
    司董事僅剩甲○○董事長一人，自得單獨決定是否停業、解僱
    被上訴人。甲○○並無另開設詠荷三鎂股份有限公司（下稱詠
    荷三鎂公司)搶上訴人公司訂單等語。並上訴聲明：㈠原判決
    不利於上訴人部分及假執行之聲請均駁回。㈡上開廢棄部分
    ，被上訴人於第一審之訴駁回。㈢第一、二審訴訟費用均由
    被上訴人負擔。
　　被上訴人補陳：基於前案判決既判力之遮斷效，上訴人並未
    於107年合法終止系爭勞動契約。依原證9跟被上證1的刑事
    判決認定上訴人之停業違法，違反公司法第46條未得過半數
    董事同意即逕自停業，且沒有任何正當目的。上訴人在非法
    停業前，具備營業能力，且營收也是正值，公司事實上無歇
    業的必要，上訴人所辯停業原因皆屬無稽。甲○○未依法召開
    董事會，本件亦無勞動基準法第11條第1款事由，上訴人更
    未明確告知被上訴人具體解僱事由，且有違誠信原則及解僱
    最後手段性原則，故並未於109年合法終止系爭勞動契約。
    本件為故意不當的資遣勞工，伊得依系爭勞動契約請求給付
    被不當扣減之薪資。縱認上訴人以系爭存證信函合法終止系
    爭勞動契約，則兩造間之僱傭關係仍存續至109年1月10日，
    伊仍得請求上訴人給付計算至109年1月10日止之應給付薪資
    等語。並答辯聲明：㈠上訴駁回。㈡第一、二審訴訟費用均由
    上訴人負擔。
四、兩造不爭執之事項：
  ㈠上訴人公司營業項目為橡膠製造加工買賣出口等業務，而被
    上訴人自72年起至106年6月9日止，受僱於上訴人公司擔任
    廠長，約定每月薪資12萬元，而成立系爭勞動契約，有公司
    變更登記表影本可稽（見原審108年度板司勞調字第3號卷〈
    下稱調解卷〉第15至16頁）。
  ㈡上訴人公司自105年6月起扣減被上訴人薪資，經被上訴人就1
    05年6月起至106年2月份遭扣減薪資提起給付薪資事件之訴
    訟，經原法院以106年度勞簡上字第17號判決被上訴人勝訴
    確定在案，有原法院105年度板勞簡字第59號宣示判決筆錄
    影本可稽（見調解卷第55至77頁）。
  ㈢上訴人於106年6月9日以被上訴人無故曠職為由終止系爭勞動
    契約，經被上訴人提起確認僱傭關係存在事件訴訟，嗣本院
    以107年度勞上字第65號判決認上訴人公司解僱違法，兩造
    間僱傭關係仍存在確定在案（下稱前案）。而就106年3月起
    至107年2月期間被上訴人原應領取薪資合計144萬元，上訴
    人僅給付26萬7,500元，有存證信函、原法院106年度勞簡上
    字第17號判決暨確定證明書、本院107年度勞上字第65號判
    決、被上訴人帳戶交易明細等件影本為證（見調解卷第45至
    53、79至99、101至至117頁）。
五、被上訴人主張兩造間之系爭勞動契約未經合法終止而仍存續
    ，上訴人公司應給付自107年3月起迄今之薪資等語；為上訴
    人所否認，並以前詞置辯。則本件主要爭點在於：㈠本件是
    否受本院107年度勞上字第65號於107年11月20日言詞辯論終
    結之遮斷效拘束？㈡上訴人於108年12月5日以國史館郵局844
    號存證信函主張因停業而終止僱傭關係，是否生效？㈢被上
    訴人訴請給付薪資，有無理由？若有理由，得訴請給付之金
    額若干？茲分述之。　　
六、本件應受本院107年度勞上字第65號於107年11月20日言詞辯
    論終結之遮斷效之拘束:
  ㈠按民事訴訟法第400 條第1項所稱既判力之客觀範圍，不僅關
    於其言詞辯論終結前所提出之攻擊防禦方法有之，即其當時
    得提出而未提出之攻擊防禦方法亦有之。是為訴訟標的之法
    律關係，於確定之終局判決中經裁判者，當事人之一造以該
    確定判決之結果為基礎，於新訴訟用作攻擊防禦方法時，他
    造應受其既判力之拘束，不得以該確定判決言詞辯論終結前
    ，所提出或得提出而未提出之其他攻擊防禦方法為與該確定
    判決意旨相反之主張，法院亦不得為反於確定判決意旨之認
    定，亦即當事人於既判力基準時點前得提出而未提出之其他
    攻擊防禦方法，因該既判力之遮斷效（失權效或排除效）而
    不得再為與確定判決意旨相反之主張，此乃法院應以「既判
    事項為基礎處理新訴」及「禁止矛盾」之既判力積極的作用
    ，以杜當事人就法院據以為判斷訴訟標的權利或法律關係存
    否之基礎資料，再次要求法院另行確定或重新評價，俾免該
    既判力因而失其意義（最高法院96年度台上字第1629號判決
    意旨採相同見解）。
　㈡經查，就兩造間系爭勞動契約之存否乙節，前經被上訴人提
    起確認僱傭關係存在訴訟，並經本院以107年度勞上字第65
    號民事判決認定上訴人公司於106年間解僱違法，兩造間僱
    傭關係存在之前案，前案並已確定在案一節，為兩造所不爭
    執，復有不爭執事項所載判決可稽，已如前述。是於107年1
    1月20日107年度勞上字第65號民事判決言詞辯論終結前，就
    系爭勞動契約是否存在之攻擊、防禦方法，均應由兩造於前
    案中提出，則上訴人公司主張其於107年3月8日復以歇業為
    由終止兩造間系爭勞動契約一節，自應於前案言詞辯論終結
    前提出，其既得於前案提出此一攻擊、防禦方法卻未為之，
    依前開說明，上訴人公司自不得於此之後再為與前案確定判
    決意旨相反之主張。從而基於前案既判力之遮斷效，則上訴
    人公司已不得再行主張於107年11月20日前所得主張之攻擊
    、防禦方法，本件上訴人所辯上訴人早已於107年1月5日對
    外向往來廠商及員工為停業聲明公告，並於上訴人內部佈告
    欄張貼剩餘員工之工作末日為107年3月8日，上訴人已依勞
    動基準法第11條第1款之規定對被上訴人為終止勞動契約之
    意思表示，兩造間之勞動契約已終止云云，自無足採，自應
    認在此之前兩造間僱傭關係依然存在。
　㈢至上訴人所辯，前案民事判決係爭執上訴人於106年間是否已
    合法解僱被上訴人，而非107年間上訴人是否已合法終止兩
    造間之僱傭關係云云。惟查既判力遮斷效理論之內涵，係強
    調基準時點以前存在之所有攻擊、防禦方法若未為主張，事
    後不得再用以否認已有既判力之法律關係（即兩造間之僱傭
    關係存在）。則無論是否已合法解僱，或是否已合法終止，
    既然均係上訴人於上開確定判決言詞辯論終結前所得主張，
    其未主張，自不得事後再為主張。
七、上訴人於108年12月5日以國史館郵局844號存證信函主張因
    停業而終止僱傭關係，並不生終止之效果:
　㈠按非有勞基法第11條、第12條第1項所定各款或第13條所列事
    由，雇主不得任意終止勞動契約。而勞基法第11條各款分別
    規定雇主之法定解僱事由，為保障勞工之工作權，避免雇主
    恣意解僱勞工，雇主在通知解僱勞工時，應告知勞工被解僱
    之具體事由，使勞工適當地知悉其面臨遭解僱之事由及相關
    法律關係之變動。況基於誠信原則暨防止雇主恣意解僱勞工
    ，雇主更不得事後隨意改列或增列其解僱事由，同理，雇主
    亦不得於原先列於解僱通知上之事由，於訴訟上再加以變更
    或增列主張，以供法院審查雇主之解僱行為是否合法有據。
　㈡上訴人所辯又於108年12月5日以國史館郵局844號存證信函主
    張因停業而終止僱傭關係云云。惟查，存證信函係記載稱：
    「再次以本存證信函通知台端（按即被上訴人），本公司（
    按即上訴人）已因故停業，並已向財政部北區國稅局板橋分
    局辦理停業程序，本公司已無任何業務，故再次依勞動基準
    法第11條與同法第16條之規定，明確通知台端與本公司之勞
    動契約，至遲於收受本存證信函後30日終止。」等語(見本
    院卷第45、46頁)，可知上訴人使用「停業」之文字，僅泛
    稱勞動基準法第11條而未指明具體條款。然勞動基準法第11
    條各款中並無「停業」之文字，僅於第1款內有雇主得因「
    歇業」預告終止勞動契約，上訴人僅使用不明確、不符條文
    用語文字之存證信函為終止，其終止之依據已有疑慮。又上
    訴人於本件訴訟進行中以書狀先稱其符合勞動基準法第11條
    第1、2款之要件云云（見本院卷第42頁上訴人民事上訴理由
    狀），嗣後又稱僅以勞動基準法第11條第1款規定向被上訴
    人主張終止僱傭契約，而不主張同條第2款規定等語（見本
    院卷第123頁上訴人民事上訴補充理由㈡狀），足見上訴人就
    終止事由任意改列，均與上訴人一開始終止即應明確依法告
    知被上訴人具體解僱事由有別，並不符前述明確性之要求。
    　　
　㈢況勞動基準法第11條各款規定皆有解僱最後手段性原則之適
    用，同條第1款之歇業係指事實上有歇業需要，雇主若係故
    意不當資遣員工而歇業，顯非其不得已之最後手段，並無歇
    業之事實上需要，即不得依勞動基準法第11條第1款規定終
    止勞動契約。本件上訴人公司103至105年度稅後損益金額達
    百萬元至千萬元，營業淨利均為正值，106年廠商購買產品
    營業收入千萬元以上，竟未依法召開董事會經過半數董事同
    意，於107年1月5日對外發佈停業聲明，為上訴人所不爭。
    而上訴人公司法定代理人甲○○意圖損害上訴人公司之利益，
    基於背信之犯意，擅自對外發佈停業聲明，使上訴人公司無
    法繼續經營而犯背信罪，其犯罪事實業經本院108年度上易
    字第61號刑事判決確定（見原審卷第89至97頁），甲○○之上
    開故意行為已成立犯罪。而甲○○與被上訴人為兄弟，為爭奪
    上訴人公司經營權，兩造曾經多次民事侵權行為等及刑事爭
    訟，為兩造自承(見本院卷第159頁)，則上訴人公司顯係基
    於不當資遣被上訴人之目的，根本無歇業之事實上需要，依
    照上開說明，並未符合勞動基準法第11條之要件，自無從認
    上訴人公司已經終止兩造間系爭勞動契約，上訴人此部分辯
    詞，亦無從為有利於上訴人之認定。又所謂遭新北市政府環
    保局裁罰一節，除上訴人曾於106年11月1日因排放廢水遭罰
    93萬9,000元，經查依據前述上訴人公司106年度營業收入千
    萬元以上，上開裁罰金額尚非鉅額，衡情既仍有利可圖並無
    歇業必要，此外上訴人就遭裁罰日期、次數、金額均未舉證
    ，上訴人援此作為停業理由，並不可採。再被上訴人擔任廠
    長支領月薪資12萬元，乃因為受雇人身分領受工作之酬勞，
    與被上訴人身為董事，有權參與董事會決定公司是否歇業，
    乃不同之二事，被上訴人領薪並不構成於董事會決定歇業與
    否應迴避之事由。上訴人辯稱被上訴人應迴避，故董事只剩
    甲○○一人，可單獨決定停業解雇被上訴人云云，並不可採，
    附此敘明。
八、被上訴人得訴請給付薪資，得訴請給付之金額如下:
　㈠查上訴人公司一再抗辯已與被上訴人合法終止僱傭關係，足
    見上訴人公司已預示拒絕受領被上訴人之勞務給付至今，且
    先後不為給付而經法院判令給付，將來亦有不履行其應給付
    被上訴人薪資義務之虞，則被上訴人就未到期之薪資，自有
    預為請求之必要。
　㈡從而，被上訴人依系爭勞動契約及勞動基準法第22條第2項規
    定，請求上訴人給付自106年3月起至107年2月止之期間，遭
    扣減而未發給之薪資117萬2,500 元（計算式：1,440,000 
    元－267,500 元＝1,172,500 元），及自107年3月起至107年1
    2月期間之薪資120萬0,000元，合計237萬2,500 元，並自起
    訴狀繕本送達翌日即108年1月24日（見調解卷第127、第129
    頁送達證書），加計法定遲延利息；另請求108年1月1日起
    至准許被上訴人復職之日止，按月於翌月1日給付每月薪資1
    2萬元，且自前開給付薪資之翌日即當月2日起至清償日止，
    按月加計法定遲延利息，為有理由，應予准許。
九、綜上所述，被上訴人依兩造間系爭勞動契約之法律關係及勞
    動基準法第22條第2 項之規定，請求上訴人給付被上訴人23
    7萬2,500元，及自108年1月24日起至清償日止，按週年利率
    5％計算之利息，及自108年1月1日起至准許被上訴人復職之
    日止，按月於翌月1日給付被上訴人12萬元，及各期給付分
    別自當月2日起至清償日止，按週年利率5％計算之利息，為
    有理由，應予准許。從而原審判命上訴人如數給付，並為准
    免假執行之宣告，並無不合，上訴論旨指摘原判決不當，求
    予廢棄改判，為無理由，應駁回上訴。
十、本件事證已臻明確，被上訴人聲請訊問甲○○，經通知未到，
    上訴人復陳明只主張依據勞基法第11條第1款為終止，及無
    復業計畫等語，核事證已明，已無再通知訊問必要，兩造其
    餘之攻擊或防禦方法及所用之證據，經本院斟酌後，認為均
    不足以影響本判決之結果，爰不逐一論列，附此敘明。
十一、據上論結，本件上訴為無理由，依民事訴訟法第449條第1
    項、第78條，判決如主文。
中　　華　　民　　國　　109 　年　　10　　月　　6 　　日
                  勞動法庭
                      審判長法  官  黃嘉烈
                            法  官  高明德
                            法  官  張文毓
正本係照原本作成。
如不服本判決，應於收受送達後20日內向本院提出上訴書狀，其
未表明上訴理由者，應於提出上訴後20日內向本院補提理由書狀
（均須按他造當事人之人數附繕本），上訴時應提出委任律師或
具有律師資格之人之委任狀；委任有律師資格者，另應附具律師
資格證書及釋明委任人與受任人有民事訴訟法第466條之1第1項
但書或第2項（詳附註）所定關係之釋明文書影本。如委任律師
提起上訴者，應一併繳納上訴審裁判費。
中　　華　　民　　國　　109 　年　　10　　月　　6 　　日

  　　　　　　　　　　　　　書記官  章大富
附註：
民事訴訟法第466條之1（第1項、第2項）：
對於第二審判決上訴，上訴人應委任律師為訴訟代理人。但上訴
人或其法定代理人具有律師資格者，不在此限。
上訴人之配偶、三親等內之血親、二親等內之姻親，或上訴人為
法人、中央或地方機關時，其所屬專任人員具有律師資格並經法
院認為適當者，亦得為第三審訴訟代理人。